臺中高等行政法院判決
　　　　　　　　　　　　　　　　　　 94年度訴字第00471號
　　　　　　　　　　　　　　　.
原　　　告　甲○○
被　　　告　苗栗縣政府
代　表　人　傅學鵬
訴訟代理人　陳淑芬　律師
上列當事人間因水土保持法事件，原告不服行政院農業委員會中
華民國94年7月8日農訴字第0940122614號訴願決定，提起行政訴
訟。本院判決如下︰
　　主  文
原告之訴駁回。
訴訟費用由原告負擔。
　　事  實
一、事實概要：
    緣訴外人丁○○於民國（下同）92年11月5日擬具簡易水土
    保持申報書，向被告申准同意於苗栗縣公館鄉○○○段第29
    2–41、122–1地號土地上施作駁坎（長約29米、深約1.2米
    、高約2.6米）。嗣迭經被告派員會同相關單位人員赴現場
    勘查，發現除與原核定現場位置不符外，另有擴大整地作為
    停車場之嫌（施工中之擋士牆約53米、高約3米，土方堆積
    量約2,500立方公尺，同段122–1號土地開挖整地約170平方
    公尺），被告以丁○○未依所核定之水土保持計畫實施水土
    保持之處理與維護，乃裁處丁○○新台幣（下同）10萬元罰
    鍰，命其應立即停止一切非法開發使用行為，並應將擋土牆
    鋼筋拆除，恢復原狀，同段122–1地號恢復原狀並植生。丁
    ○○不服，提起訴願，經訴願決定機關以「擋土牆等違規工
    程之實際承造施工人係原告，照片亦顯示工地負責人為原告
    ，足證原告乃本件之實際違規行為人，依法亦應予處罰並命
    其負恢復原狀之責。」，乃將原處分關於命丁○○拆除擋土
    牆鋼筋、恢復原狀，及系爭土地恢復原狀並植生部分撤銷，
    由被告就原告違規部分，於2個月內查明事實後另為適法之
    處理。嗣經被告以原告未依所核定之水土保持計畫實施水土
    保持之處理與維護，違反行為時水土保持法第23條第1項之
    規定，乃以93年7月6日府農保字第09300069578號函裁處原
    告10萬元罰鍰，並命其應立即停止一切非法開發使用行為。
    原告不服，循序提起行政訴訟，經本院以93年度訴字第560
    號判決「原處分及訴願決定均撤銷」，嗣被告據前開判決撤
    銷意旨，以原告未經申請擅自於系爭土地上開挖整地、興建
    擋土牆，違反行為時水土保持法第12條及第23條第2項規定
    ，乃以94年4月20日府農保字第09400437851號函裁處原告罰
    鍰10萬元，並令立即停工，原告不服，提起訴願遭駁回，遂
    提起本件行政訴訟。
二、兩造聲明：
    (一)原告聲明求為判決：
      1.訴願決定及原處分均撤銷。
      2.訴訟費用由被告負擔。
　　(二)被告聲明求為判決：原告之訴駁回。
三、兩造陳述：
    (一)原告主張：
      1.本件原告係受丁○○所託，幫渠僱工於公館鄉○○○段
        294–41、122–1等地號土地上施作駁坎，一切均聽從
        於丁○○之指示施作，並委請工人彭銀水、黃玉臺等人
        施工，上開第292–41地號土地係地主丁○○所有，原
        告為回饋地方，出資供地主施作，雖土地計劃將之捐贈
        予寺廟，惟僅初步協議，焉有92年10月20日捐贈迄今已
        2年未辦理移轉過戶之理，實則土地捐贈協議書係地主
        為取得原告出資之手段，由地主迄未辦理捐贈手續可證
        。按丁○○施作駁坎，若捐贈予原告，原告可持同意書
        向被告申請，不必由地主名義申請，且現場施工告示牌
        並非原告所書寫，自不得僅依施工告示牌即認定原告係
        行為人。又被告同意地主施作駁坎，此有92年11月24日
        府農保字第0920118140號函可稽，該函並檢送簡易水土
        保持處理開工報告，請丁○○依規定申報開、完工，足
        見上開行為均由地主申報處理，原告並不知情。故原告
        實非上開土地之經營人、使用人或所有人，原處分顯有
        違誤。
      2.依被告93年1月28日府農保字第093008593號函，地主丁
        ○○未按原核定計劃施工，顯已違反水土保持法第23條
        第1項規定，並應依照說明事項辦理，並限於93年2月25
        日以前完成改正，並提出勘驗。本案土地為持分地，經
        其他持分人同意由丁○○具名申請，依行政程序法第20
        條之規定，所稱當事人為申請人，為水土保持義務人之
        處分對象，故此應由地主行為人恢復原狀。
      3.按地主施工之擋土牆超出被告核准之長約29米、高約1.
        8米，係因原告同意回饋地方，願僅負責被告核准之長
        度與深度，至於超出之工程款80萬元部分，因未經被告
        核准同意，自應由施工者地主負擔，原告不願多付予地
        主之一邱瑞臺，嗣其因向善意之原告勒索80萬元未果，
        迭至被告等相關主管機關陳情，地主邱瑞嵐、丁○○、
        邱浩軒、邱晉恩等4人甚為苦惱，陳請被告代為協助，
        惟地主等人實為行為人，原告僅為代為覓工，停復工均
        須聽從地主之指示，此有地主等人93年1月13日向被告
        提出之陳情書可證。而關於拆除擋土牆、鋼筋，恢復原
        狀等，僅行為人始有權利拆除，原告既非行為人，恢復
        原狀亦由地主自行處理，且地主亦主動拆除在案，寺廟
        委員會因此支付二佰多萬元之工程款，自應由地主負責
        賠償。今地主恢復原狀未通過，必須命其恢復至通過為
        止，被告命原告處理地主未通過之處分，顯有認事用法
        之不當。
      4.次按邱瑞臺勒索之80萬元係因超出被告核准部分外之工
        程款，並非被告所稱原告偷砍樹、地上物果樹之賠償，
        且原告遭地主一再誣告，精神痛苦不堪，此有苗栗地方
        法院檢察署94年度偵字第1047號不起訴處分書可稽，足
        見原告並非行為人，否則焉有不提出告訴竊盜之理。且
        原告業已於94年10月28日提起誣告之訴，併予陳明。
    (二)被告答辯：
      1.本案被告曾以92年7月6日府農保字第0930069587號函，
        以未依核定計畫實施違反水土保持法處分原告，經貴院
        93年度訴字第560號判決：「適用法規有誤，原處分及
        訴願撤銷」，被告謹依相關法規重新裁處。
      2.原告未經申請核准，擅自在苗栗縣公館鄉○○○段292
        –41、122–1號等兩筆土地施作駁坎，現場興建鋼筋雛
        型高約3米、長約50米、堆積之土石長約50公尺、寬約
        15公尺、高約3公尺，土方量約2500立方公尺，被告以
        94年4月20日府農保字第09400437851號函處分原告，並
        以94年4月20日府農保字第0940043752號函，請其限期
        改正，並無不合。
      3.按丁○○向被告申請本件簡易水土保持之申請書係由原
        告之友人葉金璇所撰，後取丁○○之印章加蓋提出申請
        ，經受理後亦係由原告及葉金璇帶領被告承辦人員丙○
        ○至現場，並於現場會勘結束始請丁○○簽名，丙○○
        方知原告並非申請人丁○○。綜上，原告明知被告核准
        之位置及長、寬、高，惟其施作擋土牆之位置及長、寬
        、高均與被告核准者不同，針對未申請而施作者，係處
        罰行為人，至丁○○具名申請之部分，原告未施作，丁
        ○○亦未施作自不予處罰。
      4.本案當時有施工告示牌書寫施工負責人為甲○○，其並
        穿梭其間，再依其提供之「土木工程暨土地捐贈協議書
        」、「臺灣苗栗地方法院檢察署檢93年度偵字第1387號
        竊盜案不起訴處分書（處分書中原告辯稱請訴外人彭銀
        水、黃玉臺施工）」等相關資料，足證原告為實際行為
        人，應受水土保持法規範，其違規事實洵堪認定。原告
        雖辯稱：「公館鄉○○○段292-41、122-1號土地興建
        之駁坎非其興建，及非土地之經營人、使用人或所有人
        等．．．」，惟按原告曾於93年7月26日之訴願書陳述
        略以「．．．于92年12月份寺廟委員會就把地主邱瑞台
        的土地查封，包括292-41、122-1地號，土地查封時寺
        廟代理人原告就向承辦人丙○○說292-41、122-1地號
        ．．．已被我們寺廟委員會查封，主辦單位不尊重國家
        司法就下文地主丁○○拆除，依照國家法定查封的一切
        土地，地上物不能有任何異動，292-41、122-1土地是
        三位地主邱瑞台、丁○○、邱瑞嵐等所有，地上物是寺
        廟委員會所有，主辦人沒認清事實就拆除，寺廟委員會
        花了二佰多萬的水泥、鋼筋承建不翼而飛，本寺廟委員
        會要求主辦單位丙○○與地主丁○○負起所有擋土牆的
        經費損失，沒有很好的答覆，我們一定訴諸法律途徑解
        決。．．．」；仔細比對其供詞漏洞百出，此時說興建
        之工程為土地所有權人施工（即丁○○等），彼時又說
        地上物擋土牆為寺廟委員會花二佰多萬元承建，顯然前
        後說法不一。據行政院農業委員會91年1月31日農林字
        第0910103086號函示：「水土保持法第4條之『使用人
        』，未有明確之定義，事實上使用土地者即屬之，而不
        論有無合法使用權源。」，故本案原告確為實際行為人
        ，被告依規定處分並請其限期改正恢復原狀，並無不合
        。
      5.末按地主丁○○於93年1月13日向被告提出之陳情書，
        經調查係地主表示原告與仲介人李境豪撰好文叫他們蓋
        章，說這樣可以讓違法變成合法，此即原告會有留存陳
        情書影本之原因。另據邱瑞臺92年12月16日所提之陳情
        書，係要求原告賠償偷砍樹、地上物（果樹）破壞水土
        ，而非原告所稱勒索之80萬元。
　　理  由
一、按「公、私有土地之經營或使用，依本法應實施水土保持處
    理與維護者，該土地之經營人、使用人或所有人，為本法所
    稱之水土保持義務人。」、「未依第12條至第14條規定之1
    擬具水土保持計畫送主管機關核定而擅自開發者，除依第33
    條規定按次分別處罰外，主管機關應令其停工，得沒入其設
    施所使用之機具，強制拆除及清除其工作物，所需費用，由
    經營人、使用人或所有人負擔，並自第1次處罰之日起兩年
    內，暫停該地之開發申請。」、「有下列情形之一者，處6
    萬元以上30萬元以下罰鍰：．．．二違反第12條至第14條規
    定之1，未先擬具水土保持計畫或未依核定計畫實施水土保
    持之處理與維護者，或違反第23條規定，未在規定期限內改
    正或實施仍不合水土保持技術規範者。」為水土保持法第4
    條、第23條第2項及第33條第1項第2款定有明文。又「水土
    保持法第4條之『使用人』，未有明確之定義，事實上使用
    土地者即屬之，而不論有無合法使用權源。」業據行政院農
    業委員會91年1月31日農林字第0910103086號函釋在案。
二、經查，本件訴外人丁○○於92年年11月5日擬具簡易水土保
    持申請書，以修築道路為開發目的，向被告申請於苗栗縣公
    館鄉○○○段292–41、122–1地號土地，施作駁坎長約29
    公尺、深約1.2公尺、高約2.6公尺，經被告於92年11月20日
    會同至現場勘查，會勘紀錄記載為本案為自然邊坡，前因颱
    風災害，造成邊坡崩塌，邱君為穩定邊坡，擬興建駁崁等語
    ，被告於同月24日以府農保字第0920118140號函准予施作上
    開駁崁並應注意水土保持處理與維護，有水土保持申請書、
    會勘紀錄及該函在卷可佐。準此，丁○○擬定簡易水土保持
    申請書，因修築農路或整坡作業之需，向被告申請之範圍，
    自限於在上開邊坡施作長約29公尺、深約1.2公尺、高約2.6
    公尺之駁崁。嗣經被告於92年12月24日及93年1月6日二度派
    員至實地勘查結果，除施作地點與原核定現場位置不符外，
    另有擴大整地作為停車場之嫌，施工中之擋土牆長約53米、
    高約3米，土方量堆積約2,500立方公尺，同段122–1地號土
    地開挖整地約170平方公尺，此有會勘紀錄2紙在卷可稽，證
    人苗栗縣政府職員丙○○亦於本院證稱：甲○○原先是以丁
    ○○名義申請施作駁坎，當時是說要施作下邊坡，我們就同
    意他施作，但我們不知道他是甲○○，誤以為他是申請人丁
    ○○，後來我們再去勘查時，實際施作的卻在上邊坡，與當
    時我們核准施作的位置不同等語；證人丁○○亦於本院證稱
    ：該擋土牆之施作工程完全係原告所施作，因原告要蓋廟，
    所以需要做水土保持，原告係以我的名義申請，我有同意，
    也有簽名，但實際施作人確係原告，從申請到施工，都是原
    告去辦理，我未僱用原告施作擋土牆等語。參諸卷附原告與
    丁○○等5人簽訂之土木工程暨土地捐贈協議書亦載明：茲
    有山坡地水土保持工程，承造人甲○○（以下簡稱甲方），
    土地捐贈人丁○○．．．等5人（以下簡稱乙方），今為土
    地工程暨交換（捐贈）土地，作為寺廟基礎建設工程，雙方
    協議如左：．．．二、甲方應於乙方所有土地上建築駁坎、
    回填、開闢新道路、地面封層等工程（如附圖）所示；．．
    ．四、乙方願提供（如圖C）所示部分土地予甲方所有，並
    作為寺廟停車場使用，且將功德記載於捐地芳名錄，以揚善
    舉。另依卷附現場照片，亦顯示在路旁而非邊坡興建擋土牆
    ，擋土牆內再置大量土石，土石與擋土牆高度相若，土石呈
    平整形狀衡情應作為停車場之用，原告亦稱其與丁○○交換
    土地係為興建停車場之用（見本院93年度訴字第560號94年1
    月20日準備程序筆錄），因依協議書之規定，原告已將提供
    該土地為甲○○所有，自無再指示甲○○在其已交換出去之
    土地上之工程如何施作之必要，足認該工程係原告個人所為
    ，尚難以被告92年11月24日府農保字第0920118140號函准丁
    ○○興建駁崁，即認該工程係丁○○所為。
三、另按原告曾於93年7月26日之訴願書陳述略以「．．．于92
    年12月份寺廟委員會就把地主邱瑞台的土地查封，包括292
    –41、122–1地號，土地查封時寺廟代理人原告就向承辦人
    丙○○說292–41、122–1地號．．．已被我們寺廟委員會
    查封，主辦單位不尊重國家司法就下文地主丁○○拆除，依
    照國家法定查封的一切土地，地上物不能有任何異動，292
    –41、122–1土地是3位地主邱瑞台、丁○○、邱瑞嵐等所
    有，地上物是寺廟委員會所有，主辦人沒認清事實就拆除，
    寺廟委員會花了200多萬的水泥、鋼筋承建不翼而飛，本寺
    廟委員會要求主辦單位丙○○與地主丁○○負起所有擋土牆
    的經費損失，沒有很好的答覆，我們一定訴諸法律途徑解決
    。．．．」，其於本院審理時亦自陳係該寺廟代表人，且是
    原告既主張系爭地上物為寺廟委員會所有，且其係寺廟代表
    人，亦堪認系爭地上物係代表寺廟之原告所出資興建。其雖
    辯稱係受僱於地主丁○○施作擋土牆，惟為丁○○所否認；
    經本院詢以原告受僱價格若干時，其稱未言明價格，係基於
    回饋而施作工程，顯與受僱施作工程，應先談妥價格之常情
    有違。另證人乙○○於本院雖證稱：土地雖還沒辦法辦理移
    轉登記，我個人認為應是地主僱用原告施作擋土牆，但我不
    清楚僱用價格若干等語，亦顯係其個人臆測之詞，難為原告
    未違反本件水土保持法之有利認定。
四、綜上所述，被告以原告未經申請擅自於系爭土地上開挖整地
    、興建擋土牆，違反行為時水土保持法第12條及第23條第2
    項規定，所為裁處罰鍰10萬元，並令立即停工之處分，核無
    違誤。訴願決定予以維持，亦無不合。原告聲明求為撤銷，
    為無理由，應予駁回。兩造其他陳述及主張，與本件判決結
    果不生影響，爰不逐一論述。另原告請求鑑定施工告示牌之
    筆跡，擋土牆違法由何人確認簽名，何人拆除擋土牆鋼筋、
    經核均與本件之認定無涉，為無必要，併予敘明。
據上論結，本件原告之訴為無理由，爰依行政訴訟法第195條第1
項後段、第98條第3項前段，判決如主文。
中　　華　　民　　國　　94　　年　　12　　月　　22　　日
                第二庭審判長法  官　王　茂　修
                            法  官　莊　金　昌
                            法  官　王　德　麟
以上正本證明與原本無異。
如不服本判決，應於判決送達後20日內向本院提出上訴書狀，其
未表明上訴理由者，應於提起上訴後20日內向本院提出上訴理由
書（須依對造人數附具繕本）；如於本判決宣示或公告後送達前
提起上訴者，應於判決送達後20日內補提上訴理由書（須附繕本
）。未表明上訴理由者，逕以裁定駁回。提起上訴應預繳送達用
雙掛號郵票390元（34元及5元郵票各10份）。
中　　華　　民　　國　　94　　年　　12　　月　　23　　日
　　　　　　　　　　　　　　書記官　詹　靜　宜
